【裁判字號】    96,小上,15
【裁判日期】    970519
【裁判案由】    損害賠償
【裁判全文】
臺灣基隆地方法院民事判決              96年度小上字第15號
上  訴  人  欣和汽車客運股份有限公司
法定代理人  丙○○
訴訟代理人  甲○○
被上訴人    基隆市公共汽車管理處
法定代理人  丁○○
訴訟代理人  戊○○
被上訴人    乙○○
上列當事人間請求損害賠償事件，上訴人對於中華民國96年10月
18日本院96年度基小字第0888號第一審判決提起上訴，本院於民
國97年５月５日言詞辯論終結，茲判決如下：
    主  文
上訴駁回。
第二審訴訟費用由上訴人負擔。
    事實及理由
一、按對於小額程序第一審裁判之上訴或抗告，非以其違背法令
    為理由，不得為之，民事訴訟法第0436條之24第２項定有明
    文。又「上訴狀內應記載上訴理由，表明下列各款事項：一
    、原判決所違背之法令及其具體內容。二、依訴訟資料可認
    為原判決有違背法令之具體事實。」民事訴訟法第0436條之
    25亦定有明文。本件上訴人對於原審適用小額程序所為之本
    院96年度基小字第0888號第一審判決提起上訴，雖未依法定
    格式且毫無次序地陳述七、八頁上訴理由，惟已大略指出原
    審認定事實、適用法律有何違背法令之處（見上訴人96年11
    月15日民事上訴狀第４、５及７頁），嗣經本院命其應提出
    上訴理由狀，載明「原判決有何違背法令之處及違背法令之
    具體內容，不得敘述與違背法令無關者」，上訴人即整理出
    ３點較具體之理由（見上訴人96年11月28日上訴理由狀）；
    鑒於對於小額程序第一審判決之上訴，並未強制應以律師為
    訴訟代理人（參見民事訴訟法0466條之１規定），而一般國
    民對於法律並不熟諳，甚難為正確適當之記載，本院向來均
    從寬認定，僅須上訴人已大略指出原審認定事實、適用法律
    有何違背法令之處，即認其上訴為合法。本件上訴人之情形
    即屬如是，勉強可認其上訴為合法。故被上訴人抗辯：本件
    上訴人之上訴，並未具體指出原審認定事實有何違背法令、
    判例之情事，自不得認為已合法表明上訴理由，其上訴顯難
    認為合法云云，尚不可採，先予敘明。
二、本件上訴人起訴主張：被上訴人乙○○於民國（下同）95年
    11月21日下午３時許，駕駛被上訴人基隆市公共汽車管理處
    （下稱基隆市公車處）所屬之FN-401號公車，沿基隆市○○
    區○○路，由堵南站往基隆市公車總站方向行駛，途經基隆
    市○○區○○路與工建南路口時，不慎擦撞上訴人之員工王
    信富駕駛之127-FE號公車，致127-FE號公車駕駛座位前之玻
    璃破裂，且因王信富閃避結果，該車又撞上事故現場旁之電
    線桿，致該車右擋風玻璃亦破裂。被上訴人乙○○明知肇事
    ，卻未依規定處置而逃逸。上訴人所有之127-FE號車被撞損
    後，經委請訴外人金龍汽車製造股份有限公司估修，需修理
    費新臺幣（下同）33,650元；且該車自95年12月４日進場修
    理，至95年12月９日修復，計５日無法營運，以上訴人95年
    11月份公車營運概況計算，上訴人因此受有營業損失8,148.
    元；又上訴人聲請「臺灣省行車事故覆議委員會」覆議，支
    出鑑定費用2,000.元，亦應由被上訴人賠償。而被上訴人基
    隆市公車處既為被上訴人乙○○之僱用人，依民法第0188條
    第１項前段之規定，對上訴人上開損害，自應與被上訴人乙
    ○○連帶負賠償責任。詎被上訴人迄今仍拒不賠償上訴人等
    情，為此依民法第0184條第１項、第0188條第１項前段、第
    0191條之２、第0196條、第0216條第１、２項等規定，求為
    被上訴人應連帶給付上訴人43,798元及自起訴狀繕本送達被
    上訴人之翌日（即96年４月19日）起至清償日止按年息５％
    計算之利息之判決。
三、被上訴人２人則以：(一)上訴人發生車禍時，乙○○所駕之
    FN-401號公車係停在路口等紅燈，王信富所駕之127-FE號公
    車則在路邊站牌載客；亦即乙○○所駕之車係停在內側車道
    ，王信富所駕之車則停在外側車道；綠燈後因前方有車，乙
    ○○啟動後即停車，車頭停在斑馬線上，右後輪與電線桿平
    行；乙○○曾聽到巨大之聲響，惟不知發生何事，因乙○○
    並未與王信富駕駛之車輛發生碰撞，始將車輛駛離現場。另
    依基宜區行車事故鑑定委員會鑑定意見，當時乙○○所駕之
    FN-401號公車係行駛在工建路往明德二路方向之內線車道上
    ，該處無法由２輛大客車併行通行，而王信富所駕127-FE號
    公車係在外車道，乙○○自無可能超越127-FE號公車，故鑑
    定意見認為：「若證人列席陳述所言屬實，應以王信富駕駛
    大客車，自撞路右電桿再擦撞乙○○駕駛大客車肇事；或是
    先擦撞左側行駛中乙○○駕駛大客車再撞及路右電桿肇事可
    能性較大。」上訴人稱：乙○○行經肇事地點，突然自王信
    富駕駛車輛左後方疾駛而來云云，即與鑑定報告及現場圖不
    符；且如王信富所稱「對方與我同向在我左側行駛中」，則
    ２車輛既均在各自車道上行駛，乙○○所駕車輛何需超越王
    信富所駕車輛？王信富又稱「對方要超越我車時，要閃避工
    建北路駛出之車輛，擦撞到我車左側……。」惟依道路交通
    安全規則第98條、第0102條第６款規定：「外車道之車輛應
    讓內車道之車輛先行」、「轉彎車應讓直行車先行」，則本
    件事故發生時路權應歸乙○○，上訴人要求被上訴人負侵權
    行為損害賠償責任，即非適當。(二)就照片觀之，上訴人車
    輛左側之照後鏡係向內凹，而非向外，故應係王信富所駕之
    車輛追撞乙○○所駕之車輛；基宜區行車事故鑑定委員會鑑
    定結果亦認乙○○無肇事責任；而臺灣省行車事故覆議委員
    會無法覆議，即不能證明乙○○有過失。另證人蔡月嬌證述
    時，對其所坐之座位說法不同，惟座位實則相同，因右後車
    門第２個座位，從前門算起，即第３個座位等語。被上訴人
    基隆市公車處另以：(一)上訴人所提估修單係屬私文書，被
    上訴人否認其為真正；縱為真正，亦屬估修之費用，而非上
    訴人實際支出之費用，更非實際支付之證據；且估修單中列
    有多項零件更換，依損害填補原則，應折舊計算之。(二)上
    訴人所屬車輛受損並不嚴重，並無不能行駛之情形，上訴人
    稱其受有不能營運之損失５日計8,148.元，並不合理；且修
    理期間需５日，亦屬過長；上訴人所提證據又係其內部自行
    出具之營運概況報表，被上訴人否認其為真正。(三)退萬步
    言之，縱認被上訴人之司機乙○○就本件事故有過失，然上
    訴人之司機王信富未注意車前狀況，未保持安全行車間距，
    未禮讓內側車輛先行，亦有過失，且為主要過失，依民法第
    0217條第１項、第３項規定，請求減輕或免除被上訴人之賠
    償等語，資為抗辯。
四、原審法院對於上訴人之請求，全部予以駁回。上訴人對於原
    審判決不服，提起上訴，求為判決：(一)原判決廢棄。(二)
    被上訴人應連帶給付上訴人41,798元及自95年11月22日起至
    至清償日止按年息５％計算之利息。除援用第一審之事實及
    舉證外，補稱：(一)上訴人於原審係依民法第0191條之２之
    規定，請求被上訴人賠償上訴人所受損害，依該條規定，乃
    推定加害人有過失，如加害人欲免責，應由加害人負舉證責
    任；乃原審竟依民法第0184條第１項之規定，認應上訴人負
    舉證責任，實有不適用法規之違法。(二)本院刑事庭96年度
    交聲字第９號刑事裁定業已認定被上訴人乙○○肇事逃逸，
    惟原審對於上訴人提出之該證據（指本院刑事庭96年度交聲
    字第９號刑事裁定）卻未予斟酌，亦難謂無速斷之嫌。(三)
    按公路法第64條第１項規定：「汽車或電車運輸業遇有行車
    事故，致人、客傷害、死亡或財物毀損、喪失時，應負損害
    賠償責任。但經證明其事故之發生係因不可抗力或非由於汽
    車或電車運輸業之過失者，不負損害賠償責任。」此為舉證
    責任轉換之規定，被上訴人乙○○乃從事大眾運輸服務業之
    駕駛人員，自有公路法之適用；然原審亦未查究，而逕依一
    般侵權行為類型之規定，命由上訴人負舉證責任，亦有不適
    用法規之違法等語。被上訴人均求為：駁回上訴。除援用第
    一審之事實及舉證外，均補稱：(一)對於小額程序第一審裁
    判之上訴或抗告，非以其違背法令為理由，不得為之，民事
    訴訟法第0436條之24第２項定有明文。又「上訴狀內應記載
    上訴理由，表明下列各款事項：一、原判決所違背之法令及
    其具體內容。二、依訴訟資料可認為原判決有違背法令之具
    體事實。」民事訴訟法第0436條之25亦定有明文。本件上訴
    人之上訴，並未具體指出原審認定事實有何違背法令、判例
    之情事，自不得認為已合法表明上訴理由，其上訴顯難認為
    合法。(二)本件肇事雙方均屬非依軌道行駛之動力車輛，被
    上訴人基隆市公車處所屬之車輛亦受有損害，如依上訴人所
    主張之民法第0191條之２，係過失責任推定，亦應推定本件
    肇事係上訴人過失，則原審判決上訴人應就被上訴人乙○○
    有故意、過失負舉證之責，亦無任何違背法令之處。(三)再
    者，道路交通管理處罰條例第62條第１項所處罰之肇事逃逸
    ，其成立不以有肇事責任為限，上訴人於上訴理由狀中亦揭
    明斯旨，則依論理法則，縱受肇事逃逸之處罰，亦有可能不
    負肇事責任；而本件肇責，經基宜區行車事故鑑定委員會鑑
    定結果，亦認被上訴人乙○○無肇事責任。上訴人執被上訴
    人乙○○肇事逃逸之處罰，即謂被上訴人乙○○有肇事責任
    ，不惟前後矛盾，亦與事實不符等語。
五、查上訴人主張：被上訴人基隆市公車處之受僱人即被上訴人
    乙○○駕駛基隆市公車處所屬之FN-401號公車，於上揭時地
    不慎擦撞上訴人之員工王信富駕駛之127-FE號公車，致該車
    駕駛座位前之玻璃破裂，且因王信富閃避結果，致該車又撞
    上事故現場旁之電線桿，致該車右擋風玻璃亦破裂等事實，
    為被上訴人所否認；雖上訴人提出「基隆市○○○道路交通
    事故當事人登記聯單」、「基隆市○○○道路交通事故初步
    分析研判表」、「道路交通事故現場圖」、基宜區行車事故
    鑑定委員會96年２月14日基宜鑑字第0965000393號函附鑑定
    意見書、本院交通法庭96年度交聲字第９號刑事裁定及車損
    照片等件影本為證；惟查：本件事故發生後，相關車輛均已
    駛離現場，所有資料乃事後警方依當事人陳述所補做，均非
    事故現場之確實證據；事故現場之實情如何，應參照其他證
    據認定之。又為明瞭事故經過之實情，除參照當事人對於事
    故過程之陳述外，應依目擊證人陳述之事故經過情形、車損
    情形及其他資料（例如落塵、油漬、玻璃碎片或其他自事故
    車輛掉落之零件碎片等），綜合判斷以認定之。經查：本件
    上訴人所有127-FE號車損壞之情形係該車前擋風玻璃破裂，
    此為上訴人所自陳，並有車損照片附卷可證，且為被上訴人
    所不爭；而依上訴人所陳，被上訴人乙○○駕駛之FN-401號
    車與王信富駕駛之127-FE號車係同向行駛於工建路上；故依
    兩車之行駛方向及上訴人所有127-FE號車損壞之情形判斷，
    只有127-FE號車自後追撞FN-401號車之可能，而無FN-401號
    車自後擦撞127-FE號車之可能。其次如係FN-401號車自左後
    擦撞127-FE號車，則FN-401號車右側與127-FE號車左側應均
    留有前後平行之擦撞痕跡（即平行直線）為是，惟上訴人所
    指之撞痕卻為單點凹入（非直線擦痕），且係自127-FE號車
    左側90度凹入，此為物理經驗上所不可能發生之結果；故依
    127-FE號車左側凹入之損壞情形，更可判斷絕非FN-401號車
    自左後擦撞127-FE號車。從而其他證人（如上訴人之另一名
    司機潘瑞恩；警方事後到現場製作現場圖之員警曾文華及王
    瑞明）所為與此相反之證言，均反乎事實而不可採信。而證
    人即乘坐被上訴人乙○○駕駛之FN-401號公車之乘客蔡月嬌
    於警訊所陳：「我當時發現有一輛客運車撞擊路旁電線桿後
    就停住了，當時我所乘坐公車是綠燈起步，我當時是坐在公
    車右後門第二位。」等語，則與事實比較相符，而較為可信
    。基宜區行車事故鑑定委員會鑑定結果，亦認「綜合上述研
    析：若證人（指蔡月嬌）列席陳述所言屬實，應以王信富駕
    駛大客車，自撞路右電桿再擦撞乙○○駕駛大客車肇事；或
    是先擦撞左側行駛中乙○○駕駛大客車再撞及路右電桿肇事
    可能性較大。」此有該鑑定委員會96年２月14日基宜鑑字第
    0965000393號函附鑑定意見書在卷可稽，其判斷依據雖未參
    酌兩車損壞之情形，惟與本院判斷之結果相符，並不能作為
    有利於上訴人認定之證據。至本院交通法庭96年度交聲字第
    ９號刑事裁定雖認定被上訴人乙○○有「肇事逃逸」之情事
    ，而將其異議駁回；惟交通法庭該裁定並未斟酌兩車損壞之
    情形，而僅採信證人之證詞，致其判斷失之主觀，難臻正確
    ，且該裁定依法亦不能拘束本院（民事庭）；故上訴人提出
    之本院96年度交聲字第９號刑事裁定亦不能作為有利於上訴
    人認定之證據。綜上，本件上訴人所有之127-FE號車前擋風
    玻璃所以損壞，應係上訴人之司機王信富駕駛不慎，自後追
    撞被上訴人乙○○駕駛被上訴人基隆市公車處所屬之FN-401
    號公車，並撞及路旁之電線桿所致，並非被上訴人乙○○駕
    駛FN-401號車自左後擦撞127-FE號車所致，上訴人此部分之
    主張尚難信為真實。上訴人提起本件訴訟，應係受其受僱人
    （司機）王信富謊報事故經過所致。
六、至公路法第64條第１項固規定：「汽車或電車運輸業遇有行
    車事故，致人、客傷害、死亡或財物毀損、喪失時，應負損
    害賠償責任。但經證明其事故之發生係因不可抗力或非由於
    汽車或電車運輸業之過失者，不負損害賠償責任。」惟此一
    特殊侵權行為之規定，乃嚴格運輸業者之責任，但限定其賠
    償金額，以為配合（參見前大法官王澤鑑教授撰「公路法關
    於損害賠償特別規定與民法侵權行為一般規定之適用關係」
    一文，原刊於法學叢刊第一三○期，嗣收於「民法學說與判
    例研究」第41頁至第51頁；同著者著「侵權行為法」第二冊
    特殊侵權行為第240頁至第241頁）；基於法律應一體適用之
    原則，如上訴人依此規定為其請求之依據，則其請求賠償之
    金額，僅能依該條第２項之規定（至多三千元），且僅能對
    被上訴人基隆市公車處（運輸業者）請求，而不得對被上訴
    人乙○○（非運輸業者）請求。上訴人於原審並未以公路法
    第64條第１項為其請求之依據（詳見起訴狀「事實及理由」
    欄第八點），其於提起上訴後，率引公路法第64條第１項規
    定，指：「被上訴人乙○○乃從事大眾運輸服務業之駕駛人
    員，自有公路法之適用」云云，乃誤會法律之規定及應如何
    適用法律之結果，為無可採，併予敘明。
七、綜上所述，本件上訴人主張：被上訴人基隆市公車處之受僱
    人即被上訴人乙○○駕駛基隆市公車處所屬之FN-401號公車
    ，於上揭時地不慎擦撞上訴人之員工王信富駕駛之127-FE號
    公車，致該車駕駛座位前之玻璃破裂，且因王信富閃避結果
    ，致該車又撞上事故現場旁之電線桿，致該車右擋風玻璃亦
    破裂等事實，為不足採，被上訴人否認有該加害行為之抗辯
    尚屬可信。是則上訴人執此主張被上訴人應賠償該公司所受
    損害云云，自屬無據。從而，上訴人本於侵權行為損害賠償
    之法律關係，請求被上訴人應連帶給付其41,798元及自95年
    11月22日起至清償日止按年息５％計算之利息，為無理由，
    不應准許。原審為上訴人敗訴之判決（及駁回其假執行之聲
    請），並無不合。上訴意旨指摘原判決不當，求予廢棄改判
    ，為無理由，應予駁回。
八、據上論結，本件上訴為無理由，依民事訴訟法第0436條之23
    、第0436條之１第３項、第0449條第１項、第78條，判決如
    主文。
中    華    民    國    97    年    5     月    19    日
                  審判長法      官 李媛媛
                        法      官 林玉佩
                        法      官 林金發
以上正本係照原本作成。
對本判決不得上訴。
中    華    民    國    97    年    5     月    19    日
                        法院書記官 陳錦進


司法院資訊處製作；財團法人民間司法改革基金會備份。
